臺灣雲林地方法院民事判決
109年度訴字第62號
原      告  林煜喆  
            陳柏文  
上列二人共同
訴訟代理人  張雯峰律師
            奚淑芳律師
被      告  財團法人台灣省雲林縣西螺廣福宮

法定代理人  廖忠杉  
訴訟代理人  詹捷凱  
            汪玉蓮律師
上列當事人間請求確認信徒大會決議無效等事件，本院於民國11
0年10月15日言詞辯論終結，判決如下：
    主  文
確認被告財團法人台灣省雲林縣西螺廣福宮於民國108年12月1日
改選董監事之選舉無效。
原告其餘之訴駁回。
訴訟費用由被告財團法人台灣省雲林縣西螺廣福宮負擔3分之2，
餘由原告負擔。
    事實及理由
壹、程序事項：
    按確認法律關係之訴，非原告有即受確認判決之法律上利益
    者，不得提起，民事訴訟法第247條第1項前段定有明文。而
    所謂受確認判決之法律上利益，係指因法律關係之存否不明
    確，致原告在私法上之地位有受侵害之危險，而此項危險得
    以對於被告之確認判決除去之者而言，最高法院52年度台上
    字第1240號判決可資參照。經查，原告主張被告財團法人台
    灣省雲林縣西螺廣福宮（下稱被告廣福宮）於民國108年10
    月6日第四屆第五次之信徒大會決議為無效或得撤銷。被告
    廣福宮108年11月12日第四屆第二十次董監事臨時會議臨時
    動議關於第五屆董監事改選期日等之決議無效。被告廣福宮
    於108年12月1日改選董監事之選舉為無效或得撤銷，然為被
    告所否認，則上開決議及選舉結果是否為無效或得撤銷即有
    不明確情形，此攸關原告以信徒就被告宮務參與之權利與義
    務，原告在法律上之地位即有不安之狀態存在，而此種法律
    上地位不安之狀態，當得以確認判決加以除去，是本件訴訟
    有確認利益，合先敘明。
貳、實體事項：
一、原告主張：
　　㈠原告林煜喆為被告廣福宮信徒兼總幹事，原告陳柏文為新
      增信徒。被告廣福宮於107年8月5日召開信徒大會決議通
      知未繳費之信徒補繳會費，逾期未補繳者應予除名，除名
      後之名額補足新信徒。後於107年11月1日經董監事決議通
      過除名信徒，並新增信徒26名，有董監事會議記錄、信徒
      名冊及經過主管機關准予備查函可稽。未料被告法代林勝
      雄等董監事因選舉董監事一事，欲剷除異己，而否認上開
      信徒大會、董監事關於除名、新增信徒決議，而對新增信
      徒提起否認信徒資格存在之訴訟，由鈞院108年度訴字第3
      25號（下稱前案）審理中，被告第四屆董監事任期到期，
      被告原本以新增信徒案尚於鈞院審理中暫緩召開信徒大會
      以避免爭議，有被告108年8月27日函雲林縣政府函文可稽
      ，但前案仍進行中，被告之擔憂前案訴訟結果對其不利並
      欲影響董監事選舉結果，竟將新增信徒排除在外而未通知
      其等參與，率於108年10月6日召開第四屆第五次信徒大會
      ，並決議遞補董事、修改章程等，有108年10月6日信徒大
      會決議及修改之捐助章程、信徒簽到簿可稽。進而依據上
      開信徒大會修改之章程，於108年12月1日在未舉行信徒大
      會之情形下，直接進行第五屆董監事選舉，並於當日進行
      第五屆第一次董監事聯席會議宣布當選名單，有被告陳報
      雲林縣政府函、選舉結果報備表及董監事聯席會議紀錄可
      稽。
　　㈡108年10月6日信徒大會因排除新增信徒未通知新增信徒開
      會決議無效或應予撤銷:
　　　⒈按「總會之召集程序或決議方法，違反法令或章程時，
        社員得於決議後三個月內請求法院撤銷其決議。但出席
        社員，對召集程序或決議方法，未當場表示異議者，不
        在此限。總會決議之內容違反法令或章程者，無效。」
        民法第56條第1項定有明文。次按100年「財團法人臺灣
        省雲林縣西螺廣福宮捐助章程」（下稱系爭章程）現行
        有效之章程第六條規定:「本宮以信徒組織信徒大會，
        供為本宮諮議機關。」、第十條:「新加入之信徒，經
        報上級機關核准備查後始有選舉權及被選舉權。」、第
        十三條:「信徒大會之職權如左:一、聽取董事會工作報
        告及監查報告。」、第十六條規定:「董事由信徒大會
        就具有崇敬聖母信念並年滿二十五歲以上熱心公益之信
        徒中選任之，其任期為四年連選得連任…。」、第二十
        四條規定:「監事由信徒大會就具有崇敬聖母信念並年
        滿二十五歲以上熱心公益之信徒中選任之，其任期為四
        年連選得連任…。」、第三十一條:「董事會之職權如左
        :(5)修改章程事項(要經過信徒大會追認)。」、第三十
        四條:「信徒大會每年召開一次，但如遇有特殊重要事
        故，經董事會議決認為有召開臨時會之必要時得召開之
        ，均由董事長召集之。」、第三十六條:「信徒大會或
        董事長開會時、信徒或董、監事均應親自出席不得委託
        他人代表出席或代為表決」，有100年「財團法人臺灣
        省雲林縣西螺廣福宮捐助章程」可稽。依上開章程條款
        每位信徒均有參與信徒大會行使議決、追認修改章程、
        選舉、被選舉之權利，然後上新修訂定之章程將修改成
        加入四年後始有選舉及被選舉之權利，故被告將新增新
        徒排除在外而召開信徒大會作成決議，影響信徒之權利
        及影響決議之結果，就此產生之爭議，原告等信徒自有
        確認之利益。再者，被告召集信徒大會及決議應依法令
        、章程為之，違反章程應為無效；又每位信徒均有參與
        信徒大會行使議決、追認修改章程、選舉、被選舉之權
        利，被告廣福宮於召開信徒大會時自應通知所有信徒參
        與，如排除部分信徒而未通知或拒絕其參加，其召集程
        序及決議方法自屬違反法令及章程。
　　　⒉前案仍進行中，被告原有董監事提案先新增、修改章程
        以欲影響後續選舉結果及宮務之進行，將被告陳柏文等
        在內之新增信徒排除在外而未通知其等參與，率於108
        年10月6日召開第四屆第五次信徒大會，並決議通過107
        年度決算表、遞補董事、變賣金牌金條、新增及修改章
        程等，有108年10月6日信徒大會決議可稽。依上開章程
        規定每位信徒均得參與信徒大會以便並議決董監事會務
        報告及對於章程新增修改追認，被告排除108年度新增
        信徒未讓其等參與，顯然違反法令、章程規定而無效，
        為此請求確認為無效。
　　　⒊又108年10月6日被告第四屆第五次信徒大會案由三修改
        系爭章程違反財團法人法第45條1項第2款、第2項第1款
        、第3項及系爭章程第31條(5)規定：
　　　　⑴系爭章程第31條(5)規定：「董事會之職權如左…(5)修
          改章程事項(要經過信徒大會通過追認)。」，故新增
          、修改章程應為董事會之權限，而非信徒大會之權限
          ；又按系爭章程第54條規定：「本章程凡未規定之事
          實，悉依政府有關法令之規定辦理之。」，可知被告
          章程對於其章程未規定的部分同意準用中華民國相關
          規定，則與被告組織有關之規定，應為財團法人法，
          故被告主張其無財團法人法之適用，顯屬無稽。
　　　　⑵按「董事會之決議，種類如下：…二、特別決議：全體
          董事三分之二以上之出席，出席董事過半數同意行之
          。但本法或捐助章程有較高之規定者，從其規定。下
          列重要事項，應經董事會特別決議，並陳報主管機關
          許可後行之：一、捐助章程變更之擬議。…前項重要
          事項及第三十四條第一項之議案，應於會議十日前，
          將議程通知全體董事及主管機關，並不得以臨時動議
          提出。」財團法人法第45條第1項第2款、第2項第1款
          、第3項等規定；依系爭章程第31條(5)規定:「董事
          會之職權如左…(5)修改章程事項(要經過信徒大會通
          過追認)。」，故新增、修改章程應為董事會之權限
          ，而非信徒大會之權限，且依財團法人法第45條規定
          第1項第2款、第2項第1款、第3項等，章程變更之擬
          議須經過董事會特別決議，且於召開會議前十日將議
          程通知全體董事及主管機關，且經過主管機管許可，
          並不得以臨時動議提出，待董事會特別決議通過，並
          經主管機關許可，再經由信徒大會通過追認，非得由
          信徒大會直接決議新增修訂，然108年10月6日第四屆
          第五次信徒大會案由三修改系爭章程，事前並未依上
          開程序於十日前將議程通知全體董事及主管機關召開
          董事會決議研擬章程之修改及通過修改，率即交由信
          徒大會決議通過章程之修訂，顯然違反財團法人法第
          45條第1項第2款、第2項第1款、第3項及系爭章程第3
          1條(5)等規定而無效。
　　　⒋退步言，如認為非無效事實，此部分亦為召集程序違反
        法令及章程，應得撤銷，為此原告等依民法第56條規定
        請求撤銷之。
　　㈢確認108年11月12日被告廣福宮第四屆第二十次董監事臨時
      會議臨時動議關於第五屆董監事改選日期之決議無效:
　　　按「財團董事，有違反捐助章程之行為時，法院得因主管
      機關、檢察官或利害關係人之聲請，宣告其行為為無效。
      」民法第64條定有明文；按上開100年捐助信徒均有選舉
      及被選舉權，承上被告原有董監事為排除異己，聯合聲明
      向雲林縣政府為不實之陳情，雲林縣政府承辦人不查前案
      尚於訴訟中不應撤銷原本新增信徒之備查，竟為撤銷(此
      舉業已受有監察院之糾舉)，被告廣福宮利用雲林縣政府
      撤銷新增信徒備查為藉口決議召開第五屆董監事選舉並為
      公告，且決議新增信徒所繳納之貢獻金退回(原證八)，此
      決議顯然排除新增信徒參與選舉及被選舉，顯然違反章程
      ，被告等為利害關係人自得請求鈞院宣告該決議無效。
　　㈣確認108年12月1日信徒大會對於第五屆董監事選舉無效或
      應撤銷:
　　　⒈108年12月1日董事選舉違反財團法人法第45條及系爭章
        程而無效，退步言選舉程序違反系爭章程得撤銷:
　　　　⑴「董事會之決議，種類如下：…二、特別決議：全體董
          事三分之二以上之出席，出席董事過半數同意行之。
          但本法或捐助章程有較高之規定者，從其規定。下列
          重要事項，應經董事會特別決議，並陳報主管機關許
          可後行之：…五、董事之選任及解任。但捐助章程規
          定，董事會得以普通決議行之者，不在此限。…前項
          重要事項及第三十四條第一項之議案，應於會議十日
          前，將議程通知全體董事及主管機關，並不得以臨時
          動議提出。」財團法人法第45條第1項第2款、第2項
          第5款、第3項分別定有明文。故董事選舉須於會議十
          日前將議程通知全體董事及主管機關，經主管機關許
          可，且不得以臨時動議提出。惟對於董事會選舉一事
          ，被告並未於會議十日前將議程通知全體董事及主管
          機關，且於108年11月12日第四屆第二十次董監事臨
          時會議臨時動議案提出，對於董監事選舉顯然違反財
          團法人法上開規定而無效。
　　　　⑵再者，系爭章程第18條規定:「董事之選舉採用候選制
          ，以無記名單記法之方式行之。並以得票數較多者為
          當選，候選人須於公告期間內向本宮登記，經董事會
          審查通過方為候選人。」，雖108年11月12日第四屆
          第二十次董監事臨時會議臨時動議案一、決議「1:訂
          於11月22日、23日、24日共3天公告登記參選。」，
          但查並未見被告有經選舉董監事一事公告，此為有利
          於被告之事項，應由被告舉證證明確實有公告。　
　　　　⑶再者，公告登記者，依系爭章程規定應由董事會審查
          ，但未見董事會對登記參選者做審查，逕於108年12
          月1日為董監事選舉，顯然其選舉之方式與程序顯然
          違反章程上開規定得撤銷。　
　　　　⑷108年10月6日第四屆第五次信徒大會新增修訂章程有
          前項所述違反章程而無效之處，因此董監事選舉除應
          依財團法人法規定辦理外，亦應依系爭章程第10條:
          「新加入之信徒，經報上級機關核准備查後始有選舉
          權與被選舉權。」，雖不論原告等新增信徒之效力如
          何，原有信徒年資未滿四年者依據新修章程第十條也
          被排除在系爭董監事選舉之外，暨前述新修章程無效
          ，108年12月1日依據新修章程所為董監事選舉自然無
          效。
　　　　⑸再者，依上開財團法人法第45條規定，董事選舉決議
          應經過主管機關許可，未見主管機關即雲林縣政府有
          許可之公文，且關於被告依董事選舉聲請變更法人登
          記，逾期未補正而經鈞院登記處駁回聲請，後經主管
          機關雲林縣政府109年11月6日以未經過鈞院登記處辦
          理法人變更登記而駁回108年12月3日董監事選舉之備
          查，既該董事會選舉決議未經過主管機關之許可，且
          有辦理變更登記應補正而被駁回等違反財團法人規定
          之情況，選舉效力自然有疑。
　　　　⑹末按「董事執行事務，有違反捐助章程之行為時，法
          院得因主管機關、檢察官或利害關係人之聲請，宣告
          其行為無效。」、「財團董事，有違反捐助章程之行
          為時，法院得因主管機關、檢察官或利害關係人之聲
          請，宣告其行為為無效。」財團法人法第28條及民法
          第64條分別定有明文，被告董事選舉及決議有違反章
          程等規定，原告自得請求鈞院依上開規定宣告修改章
          程、董事選舉決議及選舉結果等均無效。
　　　⒉依系爭章程第30條選舉董監事為信徒大會之職權，選舉
        董監事應召開信徒大會，但被告第五屆董監事選舉並未
        召開信徒大會，違反章程規定，董監事選舉及法人變更
        應為無效：
　　　　⑴關於董監事選舉雖經過雲林縣政府准予備查及鈞院登
          記處准予法人變更，然上開單位僅有形式審查權，惟
          實質審查權限應於鈞院。
　　　　⑵依系爭章程第30條選舉董監事為信徒大會之職權，依
          系爭章程第34條信徒大會臨時會由董事會議決議召開
          ，然108年11月12日第四屆第20次董監事臨時會議記
          錄臨時動議記載：「決議:…2.訂於108年12月1日上午
          9:30-11:30進行票選董監事。隨後選出董事長、副董
          事長、常務監事。」(參原證八)，可知當時僅決議該
          日選舉，並未決議通過召開信徒大會。
　　　　⑶再由被告108年11月21日發給雲林縣政府函內容係提到
          108年12月1日係董監事選舉，而非召開信徒大會(原
          證二十)，被告於108年12月3日送交雲林縣政府備查
          函(原證廿一)、及鈞院登記處調取被告法人變更資料
          (原證廿二，即109年法登他字第1號卷第17頁至第19
          頁)，所送資料僅有「台灣省雲林縣西螺廣福宮第五
          屆董監事選舉結果報備表」，並無信徒大會之會議紀
          錄，可知被告108年12月1日僅有選舉董監事並未依章
          程召開信徒大會，後遭鈞院登記處通知補正，逾期未
          補正而駁回法人變更登記，及無法通過雲林縣政府備
          查(參原證十八、十九)。
　　　　⑷依據鈞院向雲林縣政府所調取資料，被告於110年1月7
          日將上開「第五屆選舉報備表」偽造竄改封面及文書
          名稱為「台灣省雲林縣西螺廣福宮第四屆第一次臨時
          信徒大會會議記錄」，雲林縣政府於110年1月12日依
          據上開會議紀錄准予被告備查(原證廿三)，被告110
          年重新申請法人變更登記之信徒大會紀錄，應與檢送
          給雲林縣政府上開資料相同。
　　　　⑸依據鈞院所調109年法登他字第1號法人變更登記案卷
          ，鈞院109年1月3日通知被告補正信徒大會會議紀錄
          及候補董事(原證廿四，即109年法登他字第1號卷第4
          9頁至第50頁)，被告於109年1月14日具狀表示:「緣
          聲請人因捐助章程訂定時部分未盡周延，現已提出章
          程修改裁定中，修改後再由董事長推舉，經董監事會
          議決議通過補缺額。狀請鈞院准予延長補正時間，俾
          利聲請人辦理後續事宜，實感法便。」(原證廿五，
          即109年法登他字第1號卷第53頁)，由該陳報狀可知1
          08年12月1日並未召開信徒大會且未選出候補董事，
          被告預計修改章程，由董事長推舉候補董事以解決變
          更法人登記之問題。
　　　　⑹被告108年12月3日財西廣宮雄字第1081203001號函送
          交雲林縣政府之選舉報備表第2頁並無候補董事之記
          載(參原證廿一)，可知當時並無宣告候補董監事；第
          三人廖英美分於108年12月20日第000000000號函及10
          9年3月12日第0000000000號函向雲林縣政府陳情西螺
          廣福宮關於董事遞補事宜，雲林縣政府分別以108年1
          2月30日府民禮二字第1080128032號及109年3月20日
          府民禮二字第1090014911號函請西螺廣福宮依捐助章
          程第15條至第18條規定辦理遞補(原證廿六)，可知10
          8年12月3日單純為選舉，且並無候補董監事之宣告，
          方有第三人廖英美陳情事件。
　　　　⑺再者，109年法登字第1號案卷中，曾朝勤於110年1月1
          2日函表示:「…廣福宮109年11月25日召開第五屆第一
          次信徒大會議程四、討論事項案一、提案人:第5屆董
          事會，案由:本宮於民國108年12月1日舉辦改選第五
          屆董事、監事業經選出新當選董事17名、候補董事2
          名邱榮俊、陳端偉，新當選監事5名暨候補監事楊慧
          稜1名已竣，提請追認案(附件二)。」(原證廿七)，
          可知108年12月1日根本未召開信徒大會，更無110年1
          月7日陳報給雲林縣政府及鈞院登記處之「台灣省雲
          林縣西螺廣福宮第四屆第一次臨時信徒大會會議記錄
          」。可知被告於110年1月7日陳報雲林縣政府之備查
          文件108年12月1日信徒大會紀錄出現:「候補董事:廖
          英美、秋榮俊、陳端偉等3人。…候補監事:楊慧稜等1
          人。」(參原證廿三)(110年再送交鈞院法人登記處之
          法人變更登記申請之第四屆第一次臨時信徒大會紀錄
          內容應為相同)確實為假造，該日並未召開信徒大會
          ，否則自無日後追認可言。
　　　　⑻末因雲林縣政府及鈞院登記處謹為形式審查，誤信被
          告有召開信徒大會而准予備查與法人變更，實際由前
          後文內容相同，及經歷一年餘之時間經雲林縣政府及
          鈞院登記處等通知無法補正信徒大會會議紀錄，無法
          補正而被駁回，有雲林縣政府及雲林地方法院補正通
          知函、駁回函(參原證十八、十九)，如有召開信徒大
          會經通知補正時即可補正，何以會逾期被駁回，又何
          以需要竄改「台灣省雲林縣西螺廣福宮第五屆董事監
          事選舉結果報備表」成信徒大會會議紀錄，可知被告
          108年12月1日確實並未召開信徒大會以選舉董監事，
          其選舉違反章程規定應為無效。
　　　　⑼召開信徒大會實際應有開會時間、開會地點、信徒代
          表登記出席簽到、清查出席人數、會議議程、討論案
          由、決議內容等，然不僅108年11月12日董監事會臨
          時動議並未決議召開信徒大會。108年12月1日第五屆
          董監事選舉票名冊(參原證六)，並無信徒大會之簽到
          名冊。
　　　　⑽當日信徒到場後即簽名領票、隨即投票，投完票後就
          開票宣布當選，也未清查與會信徒人數、更無後續會
          議議程、討論案由、決議內容等，有相關信徒在臉書
          所刊載照片(原證廿九)。可知當日僅於廣福宮廟內進
          行選舉，人潮來來往往，並無集會、討論、表決之事
          實，董事開票時僅有宣告郭熟等17人當選董事、林勝
          雄等5人當選監事，並未宣佈廖英美等3人為候補董事
          、楊慧稜1人為候補監事，開票後隨即進行董監事會
          議，有董監事開票、董監事會議錄影及譯文可稽(原
          證三十)可知被告提出該日信徒大會會議紀錄確實為
          竄改。
　　　　⑾除了先前陳報給雲林縣政府之第五屆董監事選舉結果
          報備表上記載該日為董監事選舉外，另外當天採訪的
          新聞均記載該日為董監事選舉，並非召開信徒大會(
          原證卅一)。
　　　　⑿承上廣福宮於108年12月1日改選後欲申請法人變更登
          記，於109年1月3日遭雲林地方法院登記處函文退回
          ，並列舉多達八項應補正事項(參原證廿四)。然廣福
          宮於109年1月14日送交陳報狀請求鈞處准予延長補正
          時間，理由是：聲請人因捐助章程訂定時部分未盡周
          延，現已提出章程修改裁定中，俟修改後再由董事長
          推舉，經董監事會會議決議通過補缺額(參原證廿五)
          ，由此可得原告一開始便知該次改選缺少董事一名，
          且無選任候補董事，欲以修改章程之方式由董事長推
          舉並經董監事會決議，來填補缺額，然修改章程部分
          亦遭鈞院於109年2月11日以109年度法字第2號裁定書
          裁定聲請駁回(原證卅二)。關於法人變更登記案，於
          109年3月24日鈞處再度函文要求儘速補件，廣福宮依
          舊無法補正(原證卅三)，直至109年4月8日遭雲林地
          方法院登記處處分書，處分聲請駁回(參原證十八)。
          以上可證被告確實未召開信徒大會、無選任候補董事
          之事實，才會不斷以其他理由推諉，無法於期限內補
          正登記處所列舉應補正要件，直至遭駁回。
　　　⒊108年12月1日董事選舉違反系爭章程第18、21條未經董
        事會審查通過候選人資格且登記前未繳納貢獻金等而無
        效:
　　　　⑴系爭章程第18條規定:「董事之選舉採用候選制，以無
          記名單記法之方式行之。並以票數較多者為當選，候
          選人須於公告期間內向本宮登記，經董事會審查通過
          方為候選人。」，雖108年11月12日第四屆第二十次
          董監事臨時會議臨時動議案一、決議「1:訂於11月22
          日、23日、24日共3天公告登記參選。」(參原證八)
          除公告登記者，依章程規定應由董事會審查，但遍查
          雲林縣政府所陳關於廣福宮送府備查資料中，也未見
          選舉前曾召開董事會針對候選人為審查，遑論審查通
          過，逕於108年12月1日為董監事選舉，其選舉之方式
          與程序顯然違反章程上開規定得撤銷。
　　　　⑵再按系爭章程第21條規定:「參加本宮董事候選登記之
          信徒應繳納貢獻金新台幣壹萬元整，才有資格參選，
          若未能當選為董事者，不得要求退回貢獻金。」(參
          原證七)，惟被告並未舉證登記時參選候選人鈞已繳
          納1萬元之貢獻金，遍查雲林縣政府所陳關於廣福宮
          送府備查資料中也未見選舉前各候選人繳納貢獻金之
          資料，其選舉顯然違背章程第21條之規定而無效。
　　㈤對被告答辯所為之陳述：
　　　⒈被告主張未獲法院確認原告陳柏文等新增信徒具有信徒
        身分前，其等未具備信徒資格等，並無理由:
　　　　⑴107年8月5日信徒大會決議後，被告為新增信徒之公告
          ，再由有意願者填寫申請表，經由被告內部審查是否
          符合章程規定，經107年11月1日董監事會議同意通過
          新增信徒，108年2月25日被告將上開決議會議記錄連
          同新增信徒名冊及除名名冊、信徒願任代表書同意書
          報請雲林縣政府備查，雲林縣政府108年3月18日核發
          准予備查公文，後被告職員通知新增信徒繳交新台幣
          (下同)1萬元，原告陳柏文等新增信徒均於108年3月
          底繳納入會費，被告於108年4月2日補正雲林縣政府
          要求其補正之信徒名單中有缺漏部分原告陳柏文等新
          增信徒業經雲林縣政府於108年5月1日准予備查，被
          告職員蕭淑娟並不否認上開信徒補正資料係其所寫，
          有蕭淑娟補正信徒資料名單及他案筆錄可稽，及被告
          不否認有收到雲林縣政府准予補正函，有他案被告所
          提出之準備理由狀可稽。雲林縣政府以准予信徒名單
          備查，被告也通知繳納費用而收受，原告陳柏文等已
          生信徒資格，無待法院確認而生，反倒是被告主張原
          告陳柏文等新增信徒資格不存在應透過法院確認不存
          在，鈞院他案業已駁回被告之訴，可知原告陳柏文等
          新增信徒資格目前仍存在。
　　　　⑵另被告董監事為影響判決結果，竟聯合出具聲明向雲
          林縣政府施壓，致雲林縣政府108年11月1日當日收到
          該聲明即作出撤銷備查之公文，此公文非但與先前回
          覆給信徒陳天星之函文內容大相逕庭，也受到監察院
          之糾舉。查原告陳柏文等新增信徒如前述已生信徒資
          格，如認為信徒資格有爭議理應由法院確認，而非雲
          林縣政府有實質審查權，雲林縣政府受到被告誤導及
          壓力所為撤銷備查之公文，也不會因此影響原告陳柏
          文等已生信徒資格之效力。
　　　⒉被告以107年8月5日信徒大會決議只是為補足九名信徒並
        無理由:
　　　　⑴查107年8月5日信徒大會決議臨時動議:「臨時動議案
          由:補足信徒人數說明:…3.信徒繳費期間每年8/1-31
          ，如未在期間繳費董監事會會再9/1日七天內雙掛號
          再次通知，如未在9/30日前繳交者，自動喪失信徒資
          格，不得異議。」，可知該次係因被告信徒已經凋零
          或未按期繳交常年會費，致該信徒雖占有名額而未有
          實際貢獻，而需清理名額，納入有意願奉獻之信徒，
          因此才會將連續二年未繳信徒會費之信徒除名之決議
          放入補足信徒之議案中討論，因此補足信徒名額自應
          將未繳費而被除名之缺額補足，此為當然之理。
　　　　⑵更何況如僅要補足9名信徒，為何被告職員製作且陳報
          給雲林縣政府備查之信徒名單中會有26名新增信徒，
          且准予備查後被告職員也通知此26名新增信徒繳費並
          收受，可知被告現今說法僅為臨訟所言，不足採信。
　　　⒊被告主張107年11月23日將107年8月5日信徒大會會議紀
        錄送雲林縣政府備查，爾後所送新增信徒為偽造等並不
        可採：
　　　　⑴被告主張107年11月23日已將107年8月5日信徒大會會
          議紀錄送備查，故後續陳柏文協助送新增信徒名單等
          為偽造等，但未見信徒大會會議紀錄，且確認信徒資
          格不存在案(即前案)向雲林縣政府所調之資料經函覆
          也未見被告所主張107年11月23日送備查107年8月5日
          信徒大會會議紀錄，再者如並未有被除名及新增信徒
          名單，為何107年11月23日不將107年11月1日之董監
          事會議紀錄一併送備查，而要等到108年2月25日再送
          備查。
　　　　⑵另針對被告指稱原告陳柏文偽造信徒大會會議紀錄等
          ，業經雲林地方檢察署為不起訴處分(參準備理由一
          之原證九)，及臺灣高等檢察署台南分署駁回再議之
          處分書(原證二八)，及準備理由一狀之原證十一至十
          四等相關事證，可知被告主張陳柏文偽造信徒會議紀
          錄係為無稽。
　　　⒋針對被告對107年11月1日董監事臨時聯席會之備註回應:
　　　　⑴原告否認被告對107年11月1日董監事臨時聯席會之備
          註之陳述。
　　　　⑵107年8月5日信徒大會決議後，被告為新增信徒之公告
          ，再由有意願者填寫申請表，經由被告內部審查符合
          章程規定後，經107年11月1日董監事會議同意通過新
          增信徒，並通知信徒填寫願任同意書，108年2月25日
          被告將上開決議會議記錄連同新增信徒名冊及除名名
          冊、願任信徒代表同意書報請雲林縣政府備查，雲林
          縣政府108年3月18日核發准予備查公文，後被告職員
          通知新增信徒繳交1萬元，新增信徒均於108年3月底
          繳納入會費(即前案原審卷一第395頁、原審卷二第10
          3頁至第113頁)，被告於108年4月2日補正雲林縣政府
          發函告知應補正信徒名單中有缺漏部分(參原證十二
          ，即前案原審卷二第51頁)，後被告依函補正後新增
          信徒資料後，關於新增信徒名冊經雲林縣政府於108
          年5月1日准予備查(參原證十三，即前案原審卷二第5
          2頁)，前案證人蕭淑娟並不否認上開信徒補正資料係
          其所寫，被告於前案也不否認有收到雲林縣政府准予
          補正函。由此流程可證當時確實決議除名信徒、新增
          信徒並經雲林縣政府備查。
　　　⒌針對被告對於108年11月12日第四屆第二十次董監事臨時
        會議備註說明表示意見:
　　　　⑴參原證八之108年11月12日第四屆第二十次董監事臨時
          會議會議紀錄四、臨時動議，其上僅記載：「2.訂於
          108年12月1日上午9:30-11:30進行票選董監事，隨後
          選出董事長、副董事長、常務監事。」，可知當日被
          告僅決議要選舉，並未決議要召開信徒大會。
　　　　⑵爾後被告向雲林縣政府所為之報備也是告知要選舉而
          非召開信徒大會(參原證二十)，可知108年12月1日確
          實未召開信徒大會，以致被告遲遲無法補正該日之信
          徒大會會議紀錄，後竟偽造選舉結果報備表為信徒大
          會會議紀錄才通過法人登記。
　　　⒍被告針對108年11月22日至24日資料備註之回應：
        感謝狀並未有林勝雄之審核，且感謝狀並未送雲林縣政
        府備查，是以無法確認感謝狀確實為選舉前收受貢獻金
        而開立。
　　　⒎針對108年12月1日信徒大會會議紀錄係被告竄改先前之
        選舉報備表：
　　　　⑴依據鈞院向雲林縣政府所調取資料，被告於110年1月7
          日將上開「第五屆選舉報備表」偽造竄改封面及文書
          名稱為「台灣省雲林縣西螺廣福宮第四屆第一次臨時
          信徒大會會議記錄」，雲林縣政府於110年1月12日依
          據上開會議紀錄准予被告備查(原證廿三)，被告110
          年重新申請法人變更登記之信徒大會紀錄，應與檢送
          給雲林縣政府上開資料相同。
　　　　⑵依據鈞院所調109年法登他字第1號法人變更登記案卷
          ，鈞院109年1月3日通知被告補正信徒大會會議紀錄
          及候補董事(參原證廿四，即109年法登他字第1號第4
          9-50頁)，被告於109年1月14日具狀表示:「緣聲請人
          因捐助章程訂定時部分未盡周延，現已提出章程修改
          裁定中，修改後再由董事長推舉，經董監事會議決議
          通過補缺額。狀請鈞院准予延長補正時間，俾利聲請
          人辦理後續事宜，實感法便。」(參原證廿五，即109
          年法登他字第1號第53頁)，由該陳報狀可知108年12
          月1日並未召開信徒大會且未選出候補董事，被告預
          計修改章程，由董事長推舉候補董事以解決變更法人
          登記之問題。
　　　　⑶被告108年12月3日財西廣宮雄字第1081203001號函送
          交雲林縣政府之選舉報備表第2頁並無候補董事之記
          載(參原證廿一)，可知當時並無宣告候補董監事；第
          三人廖英美分於108年12月20日第000000000號函及10
          9年3月12日第0000000000號函向雲林縣政府陳情西螺
          廣福宮關於董事遞補事宜，雲林縣政府分別以108年1
          2月30日府民禮二字第1080128032號及109年3月20日
          府民禮二字第1090014911號函請西螺廣福宮依捐助章
          程第15條至第18條規定辦理遞補(參原證廿六)，可知
          108年12月1日單純為選舉，且並無候補董監事之宣告
          ，方有第三人廖英美陳情事件。
　　　　⑷再者，鈞院109年法登字第1號案卷中，曾朝勤於110年
          1月12日函表示:「…廣福宮109年11月25日召開第五屆
          第一次信徒大會議程四、討論事項案一、提案人:第5
          屆董事會，案由:本宮於民國108年12月1日舉辦改選
          第五屆董事、監事業經選出新當選董事17名、候補董
          事2名邱榮俊、陳端偉，新當選監事5名暨候補監事楊
          慧稜1名已竣，提請追認案(附件二)。」(參原證廿七
          )，可知108年12月1日根本未召開信徒大會，更無110
          年1月7日陳報給雲林縣政府及鈞院登記處之「台灣省
          雲林縣西螺廣福宮第四屆第一次臨時信徒大會會議記
          錄」。可知被告於110年1月7日陳報雲林縣政府之備
          查文件108年12月1日信徒大會紀錄出現:「候補董事:
          廖英美、秋榮俊、陳端偉等3人。…候補監事:楊慧稜
          等1人。」(參原證廿三)(110年再送交鈞院法人登記
          處之法人變更登記申請之第四屆第一次臨時信徒大會
          紀錄內容應為相同)確實為假造，該日並未召開信徒
          大會，否則自無日後追認可言。
　　　　⑸末因雲林縣政府及鈞院登記處謹為形式審查，誤信被
          告有召開信徒大會而准予備查與法人變更，但實際比
          對被告先後所陳之選舉報備表與信徒會議紀錄由前後
          文內容大致相同(但仍有候補董監事不同，可知被告
          僅是竄改選舉報備表)，及經歷一年餘之時間經雲林
          縣政府及鈞院登記處等通知無法補正信徒大會會議紀
          錄，無法補正而被駁回，有雲林縣政府及雲林地方法
          院補正通知函、駁回函(參原證十八、十九)等情，可
          知如有召開信徒大會經通知補正時即可補正，何以會
          逾期被駁回，又何以需要竄改「台灣省雲林縣西螺廣
          福宮第五屆董事監事選舉結果報備表」成信徒大會會
          議紀錄，可知被告108年12月1日確實並未召開信徒大
          會以選舉董監事，其選舉違反章程規定應為無效。
　　　⒏被告主張108年12月1日選出之董監事之資格業經被告之
        董監事審查完畢並非事實：
　　　　⑴被告主張108年11月24日當時有17名董監事在場，審查
          後由當時法定代理人林勝雄代表簽名，然如當日有10
          8年11月24日當時有17名董監事在場審核，應有簽到
          表或會議記錄，被告應提出，但為何未見任何簽到表
          或會議記錄，被告所提出被證14為107年11月1日之會
          議紀錄之簽到表，企圖混亂視聽，被告應提出108年1
          1月24日之董監事審查之會議紀錄以佐證，而非空言
          主張。
       ⑵另章程規定成為信徒應年滿25歲，具備國中以上學歷，
          且崇敬聖母信念、熱心公益等等，故參加董監事選舉
          之董監事候選人自應提出年齡、學歷、如何崇敬聖母
          、熱心公益之描述等，然被告所提出之被證九相關資
          料中，僅有編號3、4、15等登記人記載有學歷，其他
          人均未記載學歷，登記人對於如何「崇敬聖母、熱心
          公益」之描述更是付之闕如，章程所規定之上開基本
          資料均未記載，董事會如何能說其已審查完畢，既無
          上開資料，更無被告所應讓信徒大會憑斷選出可言，
          更何況不論是被告所提出108年12月1日之選舉結果報
          備表或信徒大會會議紀錄，均未見對於上開選舉資格
          揭示或讓信徒得以憑斷等相關記載，故被告稱董監事
          之資格應讓信徒大會憑斷選出，並非事實且不合章程
          之規定。
　　㈥並聲明：
　　　⒈確認被告廣福宮於108年10月6日第四屆第五次之信徒大
        會決議為無效或得撤銷。
　　　⒉確認被告廣福宮於108年12月1日改選董監事之選舉為無
        效或得撤銷。
　　　⒊確認被告廣福宮108年11月12日第四屆第二十次董監事臨
        時會議臨時動議關於案由一第五屆董監事改選期日等之
        決議為無效。
　　　⒋訴訟費用由被告負擔。　　　
二、被告則以：
　　㈠被告廣福宮捐助章程自100年4月1日修訂後，迄今均未曾變
      更修改。
　　　⒈該章程第8條規定：「新加入信徒資格之認定，應具下列
        兩款全部。一、對本宮有實績捐助、貢獻願為信徒，經
        本宮董事會同意並合法手續者。二、年齡須足二十五歲
        以上並具有崇敬聖母信念者。」。
　　　⒉第9條：新加入信徒經董事會審議通過之名額，補足為限
        。
　　　⒊第12條：本宮信徒名額以一七0名為限。
　　　⒋第13條：信徒無故未出席信徒大會連續二次予以除名。
　　　⒌第14條：凡要參加遞補新信徒登記前應繳納貢獻金新台
        幣壹萬元整，才有資格參加信徒遞補，若超額經抽籤而
        未入信徒者，不得要求退回原貢獻金。
　　　⒍是原告及訴外人詹明璟等是否為廣福宮之信徒，悉依是
        否符合前揭捐助章程之規定而定之。
　　㈡而被告廣福宮於107年8月5日召開第四屆第四次信徒大會議
      程，並於該次大會臨時動議作成：
　　　⒈信徒核准編制170 人，現有161 人，補足有意願服務之
        優秀人士。9/1-9/30公開申請登記，10/15 審查公佈，
        錄取者10/31 前繳交入會費10,000元。
　　　⒉先公告登記，再送董事會審查有熱衷服務本宮之事蹟者
        如通過董監事審查後人數超過，以博杯決定錄取者並報
        主管機關核准始生效。
　　　⒊信徒繳費期間每年8/1-8/31，如未在期間繳費董監事會
        會在9/1日七天內雙掛號再次通知，如未在9/30日前繳
        交者，自動喪失信徒代表資格，不得異議。」之決議。
        嗣並以財團法人台灣省雲林縣西螺廣福宮107年7月18日
        財西廣宮雄字第1070718001號函通知該宮縣府登記有案
        信徒：「……3.依據本宮捐助章程第14條之1 ：『本宮登
        記有案之信徒自100年度起，每年應繳納年會費新台幣
        壹仟元正。』」。
　　　⒋107年度信徒常年會費，繳納日期：即日起至107年8月31
        日止，逾期放棄論，敬請踴躍繳納，以免權益損失。」
        等情，為兩造所不爭執，並有廣福宮第四屆第四次信徒
        大會議程紀錄、107年7月18日財西廣宮雄字第10707180
        01號函附卷可考。
　　㈢然被告廣福宮信徒大會之職權係：⑴聽取董事會工作報告及
      監查報告。⑵選舉董事、監事(捐助章程第30條）。董事會
      之職權：⑴召開信徒大會。⑵本宮財產之管理或取得。⑶收
      支預算或決算之審核。⑷經費之籌劃。⑸修改章程事項(要
      經過信徒大會通過追認）…⑽審議信徒資格暨違規懲戒事項
      （捐助章程第31條)。由前述捐助章程13條之規定，關於
      信徒無故未出席信徒大會連續二次予以除名。但被告廣福
      宮107年8月5 日第四屆第四次信徒大會，廣福宮第四屆董
      事會提案，卻修改信徒代表資格規範，即信徒代表每年必
      須至廟服務二次，每次須滿八小時，如未符合標準則除去
      信徒代表資格，不得異議。並決議：待此建議列入本法人
      捐助章程條文後，再提出討論。益證關於除去信徒資格須
      以捐助章程定之，在未修訂捐助章程前，逕以信徒大會臨
      時動議作成自動喪失信徒代表資格決議，已逾捐助章程所
      定信徒大會之職權。由前開信徒大會決議，被告廣福宮按
      該第四屆第四次信徒大會臨時動議第3 項之決議事項予以
      辦理定期催告未繳納被告107年度信徒常年會費之信徒繳
      納，逾期未繳納者即放棄被告信徒資格之通知，顯非董事
      會審議信徒違規懲戒事項，而係除去信徒資格之除名事項
      。是在未變更捐助章程前，無從以捐助章程未規定之除名
      事由，以會議決議將信徒資格除名，應甚明確。故原告所
      主張以未繳年費為信徒除名之事由，已違反捐助章程之規
      定，不生除名效果，前述除名28人，扣除已死亡當然喪失
      信徒資格之李連環、廖竹雄、羅麗卿、黃明厚，即24人除
      名不合法，原有信徒資格者161人扣除4人，新增26人，顯
      逾捐助章程第12條所定信徒名額170名之上限，自應由符
      合捐助章程第8條所定資格者，依捐助章程第14條所定凡
      要參加遞補新信徒登記前應繳納貢獻金壹萬元整，才有資
      格參加信徒遞補，若超額經抽籤而未入信徒者，不得要求
      退回原貢獻金。是訴外人詹明璟等人並未符合被告前述捐
      助章程之規定，自非被告之信徒，應堪認定。
　　㈣綜上，本件原告所主張107年11月1日有經董監事決議通過
      除名28人及新增信徒26人，被告將新增信徒排除在外未通
      知其等人參加108年10月6日第四屆第五次信徒大會，該大
      會召集程序違法及章程違背法令及章程決議無效，顯屬無
      稽。故108年11月12日第四屆第20次董監事臨時聯席會臨
      時動議案由一關於第五屆董監事選舉期日等決議及上開被
      告廣福宮108年10月6日第四屆第五次信徒大會之召集程序
      及決議，暨108年12月1日改選董監事選舉，一切皆合法。
　　㈤原告主張108年12月1日董監事選舉違反財團法人法第45條
      及章程無效，退萬步言選舉程序違反章程得撤銷，與事實
      不符：
　　　⒈按108年11月12日係召開第四屆第20次董監事臨時會，依
        章程第35條規定，董事會有必要時得召開臨時會。
　　　⒉而原證8，108年11月12日開之第四屆第20次董監事臨時
        會臨時動議係在討論第五屆董事改選日期，並非在選任
        及解任董事。故並無財團法人法第45條第2項之適用。
　　　⒊況上開108年11月12日之臨時董監事會議亦有通知各董監
        事，且章程並未規定召開臨時董監事會應於10日前通知
        ，通知方式亦未規定用何方式，用LINE通知也是原告林
        煜喆當總幹事時改的。
　　　⒋上開108年11月12日決議訂於108年11月22、23、24日3天
        公告登記參選，嗣後被告有公告，且亦將公告用掛號寄
        給每位信徒（詳被證四：被告108年11月19日函及公告
        及掛號回執）非如原告所講的公告。原告林煜喆本身亦
        有收到公告，怎講沒公告？
　　　⒌另經公告者，有經審查，即要年滿25歲及繳納一萬元貢
        獻金。
　　　⒍上開當選之董事，已經雲林縣政府備查，且已向雲林地
        方法院辦理董事變更登記（詳被證五：雲林縣政府函及
        向地方法院辦理變更登記之收據）。
　　　⒎又依財團法人法第75條規定：「宗教財團法人之許可設
        立、組織、運作及監督管理，另以法律定之。於完成立
        法前，適用民法及其他相關法律之規定。 前項宗教財
        團法人之範圍，由中央目的事業主管機關認定之。」並
        不適用財團法人法。
　　　⒏綜上，原告起訴108年10月6日信徒大會有無通知信徒已
        如前狀答辯，程序一切合法。108年11月12日召開之第
        四屆第20次董監事臨時會臨時動議關於決定董監事改選
        日期亦無無效之情事。而108年12月1日信徒大會對於第
        五屆之董監事選舉一切亦屬合法。
　　㈥被告第五屆之董監事名冊已報請鈞院登記處變更登記，且
      鈞院已准以變更登記，被告已取得換發法人登記證書（詳
      被證七：新換發之法人登記證書）。鈞院登記處上開之案
      號為110證他字第9號，第五屆董事長及副董事長及理監事
      姓名、住址如法人登記書所載，任期自108年12月1日至11
      2年11月30日止。故本件108年12月1日信徒大會對於第五
      屆之董監事選舉一切皆屬合法。
　　　⒈為兩造間確認信徒大會決議無效等事件臚列本件案件時
        序表及就原告準備理由(三)狀答辯如下:　
編號 日期 內容 備註 1 107年8月5日 第四屆第四次信徒大會 1.107年11月23日廣福宮已將上開信徒大會會議記錄報雲林縣政府備查(詳被證八：廣福宮函)。 2.但陳柏文又於108年2月25日偽造廣福宮之公文，再次夾帶107年8月5日之第四屆第四次信徒大會紀錄及夾帶偽造之除名及新信徒名冊，報給雲林縣政府(詳被證八之(一)：偽造之廣福宮函)。 2 107年11月1日 第四屆第16次董監事臨時聯席會 1.這個107年11月1日第四屆第16次董監事臨時聯席會決議沒有決定除名的人數（詳被證二：曾朝勤於109年度交查字第448號109年6月10日筆錄)，故原證三所附除名信徒28人名冊(鈞院卷㈠第26頁)及新任信徒26人(鈞院卷㈠第27頁)皆屬偽造，故陳柏文送縣政府核備之B紀錄確有經變造或偽造 (交付審判案件並未認定B紀錄未經變造或偽造) 。 2.廣福宮其他董事簽名之聲明書，聲明本件會議案二，無作成新增26人，除名28人之決議(詳被證十五第四屆董監事聲明事項及雲林縣政府函)。 3.按107年11月1日之前沒有進行信徒資格審查，新信徒係在108年3月27日至4月3日繳納信徒費用一萬元(鈞院卷㈠第265頁~283頁)，陳柏文等人所謂新信徒未於107年10月31日前繳交。故於107年11月1日前根本沒資格參加信徒遞補。 4.台南高分院判決廢棄第一審判決:已認定陳柏文所主張未繳年費為除名事由，違反捐助章程規定，不生除名效果，該案原告等人所主張之人，並非廣福宮之新信徒(詳被證一:台南高分院109年度上字第229號判決)。 5.另此次會議是否合法及新任信徒名單、除名名單，並非在刑事交付審判案件判斷有無偽造文書範疇(因新任信徒名單、除名名單，於提起告訴時，被告不知有此名單，故未及提出告訴)，故刑事案件認定陳柏文偽造文書不起訴，不表示107年11月1日會議即有如前所述，有決議通過除名28人及新任26人信徒。 3 108年9月11日 第四屆第19次董監事臨時會議 決議第五屆董監事選舉暫停(詳被證13)。  108年10月6日 第四屆第五次信徒大會 與董監事選舉無關。 4 108年11月12日  (原證八) 第四屆第20次董監事臨時會決定董監事改選日期 1.108年11月19日有公告，並將公告寄給所有信徒。(因章程第30條第2項規定，信徒大會職權為選舉董監事)，故該會議係決定召開臨時信徒大會改選董監事之日期。 2.被告有以108年11月21日財西廣宮雄字第1081121001號函雲林縣政府，報備108年12月1日要選舉董監事(詳原證二十)。 5 108年11月22日~11月24日 董監事參選人有繳納1萬元之貢獻金，主任委員林勝雄亦有審核 詳被證九:感謝狀收據及董監事參選登記表、身分證正反面影本及林勝雄審核簽名，非如原告所言未繳納貢獻金及審核。(按往年報縣政府時不必檢附貢獻金收據)，原告認收據未檢附給縣政府，即推論參選之董監事未繳納貢獻金，顯不可採。 6 108年12月1日 第五屆臨時信徒大會 (原告起訴狀亦載:於108年12月1日舉行信徒大會) 1.信徒到場領選票、選舉主席、推舉選務人員。 　 2.選舉第五屆董監事。 3.公布選舉結果。 4.故此次所召開的是第四屆臨時信徒大會(詳原證二十三:第四屆第一次臨時信徒大會會議記錄)。 5.但原證二十三並非如原告所述竄改名稱，此係第一次108年12月31日被告聲請變更董監事登記時，鈞院登記處認為信徒大會會議記錄格式不對，要求補正(因被告依往例皆寫成董監事選舉彙報表(另詳被證十二)，事實上該份紀錄實為信徒大會選舉董監事之會議紀錄)。故被告係依登記處要求補正符合格式之信徒大會會議紀錄名稱而已(詳原證二十三)。如前所述，原告亦認為108年12月1日是舉行信徒大會，進行董監事選舉(詳鈞院卷第12頁)。原告110年4月16日準備理由三狀第3頁卻又謂108年12月1日未召開信徒大會，顯自相矛盾。 6.108年12月1日選舉時，即有選出候   補董、監事(詳被證十:108年12月1   日信徒大會選舉結果候選人得票   數)，非如原告準備理由三狀所言   被告會議紀錄有「候補董事:廖英   美、邱榮俊、陳端偉等3人，候補   監事:楊慧稜等1人」係造假。係因   鈞院登記處於被告第一次聲請時所   附之選舉結果彙報表未列候補董、   監事，以為被告未選任候補董、監   事，嗣雲林縣政府109年11月6日依   鈞院登記處函要被告信徒大會紀錄   應載明候補董、監事，故被告才依1   08年12月1日選舉結果補正候補董事   為:廖英美、邱榮俊、陳端偉，候補   監事:楊慧稜。   7 110年2月9日 110年法登他字第9號卷雲林地院登記處發給被告法人登記書 新任董監事任期108年12月1日~112年11月30日(詳被證七)。 
　　　⒉故被告108年12月1日信徒大會對於第五屆董監事選舉一
        切皆屬合法，原告之訴無理由。
　　　⒊原告所提之原證25，謂「現已提出章程修改裁定中，修
        改後再由董事長推舉，經董監事會議決議通過補缺額」
        :
　　　　⑴但被告並未修改章程，依100年之章程規定候補董事三
          人，本即係得票數17名後之第18~20名。
　　　　⑵且依第16條規定:候選人…視為當選無效，由候補遞補
          之。
　　　⒋關於原告所附原證26雲林縣政府108年12月30日之函文:
　　　　⑴雲林縣政府上開函文係載:「捐助章程第15條規定董事
          人數及候補董事人數及第16條規定:董事當選人若無
          就職宣誓者，視為當選無效，由候補遞補之。」上開
          函並非載廖英美非候補董事。
　　　　⑵因曾朝勤於108年12月1日未宣誓就職，故由候補董事
          廖英美遞補，隨之被告有請廖英美一起來選董、監事
          制服之尺寸。故非如原告準備理由三狀所謂並無候補
          董、監事之宣告，方有第三人廖英美陳情。廖英美係
          陳情其為遞補之董事，希望被告補正，但被告有在進
          行補正程序。且如前所述，早已請廖英美挑選董、監
          事制服尺寸，併此敘明。
　　　　⑶若廖美英非候補之董事，於曾朝勤未宣誓就職後，如
          何遞補為正式之董事？故非如原告所述，無選候補董
          、監事。
　　㈦110年4月30日開庭時係原告訴訟代理人稱：其願意提供108
      年12月1日信徒大會選舉第五屆董監事之錄影，故鈞院當
      日諭知：「請原告提出錄影光碟，並作成譯文（光碟及譯
      文繕本請逕送對造），被告收到後再書狀表示意見。」、
      「請原告盡速提出錄影光碟及譯文。」但，
　　　⒈原告110年6月23日所提出108年12月1日選舉董監事之光
        碟並無提出全部之過程。按當日有：選舉主席、推舉選
        務人員、推舉身分證核對人發票人：推舉唱票人、記票
        人及監票人，並詢問在場信徒有無異議，且說明投票沒
        過半數選舉無效。
　　　⒉選前驗票：108年12月1日上午9點由第四屆常務監事：詹
        捷凱、鍾登財、周國豐、李明勇等4名點驗董監事選舉
        票143票，點驗監事選舉票143票等二項無訛，選舉才開
        始。（詳鈞院卷㈠第52頁至第61頁)選舉結果報備書－即
        會議記錄）。
　　　⒊故原告所提錄影畫面僅從開票開始，未全部提出。
　　　⒋當日廟方並未錄影，係志工廖明清主動來廟方拍照及重
        點式之錄影（詳被證十一：108年12月1日錄影光碟及相
        片），但因廖明清事後才來，另原告所提原證二十九廖
        明清Facebook相片下方註記係原告自行加註，其中標註
        「現場並有工作人員錄影」，該人（志工）並非在錄影
        ，係手持麥克風。
　　㈧108年12月1日信徒大會主要目的係要由信徒選舉董、監事
      ，因章程第16條、第24條規定董監事係由信徒大會選出。
      故被告於108年11月19日對信徒發通知，108年11月21日發
      函雲林縣政府，於108年12月1日假廣福宮一樓簡報室召開
      財團法人台灣省雲林縣西螺廣福宮第五屆董監事選舉，請
      派員蒞臨指導，並無何違法之處：
　　　⒈原告起訴時亦主張108年12月1日召開信徒大會進行第五
        屆董監事選舉：
　　　　⑴鈞院卷㈠第12頁原告起訴狀亦載：「於108年12月1日舉
          行信徒大會進行第五屆董監事選舉。」。
　　　　⑵鈞院卷㈠第15頁起訴狀亦載：如100年「財團法人台灣
          省雲林縣西螺廣福宮捐助章程第三十條：「信徒大會
          之職權如左：一、聽取董事會工作報告及監查報告。
          二、選舉董事、監事。」，依據上開章程，信徒有選
          舉權與被選舉權之權利。【信徒是否參與信徒大會為
          選舉或被選舉影響信徒權益甚大】」「查被告廣福宮
          將新增信徒排除在外，於108年11月19日對其他的信
          徒發出通知：「本宮訂於108年12月1日農曆11月6日
          星期日上午九時三十分至十一時三十分假西螺廣福宮
          一樓簡報室舉辦本財團法人第五屆董事、監事選舉，
          敬請踴躍參加出席投票。」有函及公告可稽（原證七
          ）【於108年11月21日發函告知縣政府（詳原證二十
          ：被告108年11月21日函）】。後被告廣福宮於108年
          12月1日召開信徒大會進行第五屆董監事選舉。」。
　　　　⑶故原告起訴時原亦主張108年12月1日係召開信徒大會
          進行第五屆董監事選舉無誤。惟原告突於110年4月30
          日準備理由四狀才主張「第五屆董監事非由信徒大會
          之信徒所選出，108年12月1日未召開信徒大會」，顯
          不可採。且與原告起訴狀所主張之「其為新信徒，有
          參與108年12月1日信徒大會為選舉或被選舉權益，被
          告未通知伊參加108年12月1日召開之信徒大會以行使
          選舉權」，前後矛盾。
　　㈨關於108年12月1日選舉結果之紀錄並無偽造之情形，詳被
      告110年4月23日準備書狀所述：
　　　⒈108年12月1日被告召開第四屆臨時信徒大會選舉第五屆
        董監事：
　　　　⑴當日有選舉主席、推舉選務人員、信徒到場領選票。
          （如前所述，主席亦有作報告及問信徒之意見。）選
          舉第五屆董監事，並公布選舉結果。故此次所召開的
          是第四屆臨時信徒大會(詳原證二十三:第四屆第一次
          臨時信徒大會會議記錄)。
　　　　⑵但原證二十三並非如原告所述竄改名稱，此係第一次1
          08年12月31日被告聲請變更董監事登記時，鈞院登記
          處認為信徒大會會議記錄格式不對〔因章程規定董監
          事係由信徒大會信徒選出，故要有會議記錄之字樣〕
          ，要求補正〔因依往例皆寫董監事選舉彙報表，另詳
          被證十二：前屆（第三屆)104年6月9日決定第四屆選
          任董監事日期之董監事聯席會議紀錄及選後選舉結果
          報備格式〕，事實上該份紀錄實即為信徒大會選舉董
          監事之會議紀錄)。故被告係依登記處要求補正符合
          格式之信徒大會會議紀錄名稱而已(詳原證二十三)。
          如前所述，原告亦認為108年12月1日是舉行信徒大會
          ，進行董監事選舉（如前詳鈞院卷㈠第12頁、15頁）
          。原告110年4月16日準備理由三狀第3頁卻又謂108年
          12月1日未召開信徒大會，顯自相矛盾。
　　　　⑶108年12月1日選舉時，即有選出候補董、監事 (詳被
          證十一: 108年12月1日信徒大會選舉結果候選人得票
          數相片，當場董監事選票統計表) ，非如原告準備理
          由三狀所言被告會議紀錄有「候補董事:廖英美、邱
          榮俊、陳端偉等3人，候補監事:楊慧稜等1人」係造
          假。係因鈞院登記處於被告第一次聲請時所附之選舉
          結果彙報表漏列候補董、監事，以為被告未選任候補
          董、監事，嗣雲林縣政府109年11月6日依鈞院登記處
          函要被告信徒大會紀錄應載明候補董、監事，故被告
          才依108年12月1日選舉結果補正補董事為:廖英美、
          邱榮俊、陳端偉，候補監事:楊慧稜。
　　　⒉110年2月9日雲林地院登記處已核發法人登記書給被告（
        110證他字第9號）：新任董監事任期108年12月1日~112
        年11月30日(詳被證七)。
　　㈩並聲明：
　　　⒈原告之訴駁回。
　　　⒉訴訟費用由原告負擔。　　
三、兩造不爭執事項：
　　㈠被告已為寺廟及財團法人登記，並經雲林縣政府核准登記
      在案。
　　㈡被告捐助章程自100 年4 月1 日修訂後，迄今均未曾變更
      修改。
　　㈢被告經雲林縣政府核備之信徒人數在本件訴訟前為161人。
　　㈣被告於107 年8 月5 日召開被告第四屆第四次信徒大會議
      程，並於該次大會臨時動議作成：「1.信徒核准編制170 
      人，現有161 人，補足有意願服務之優秀人士。9/1-9/30
      公開申請登記，10/15 審查公佈，錄取者10/31 前繳交入
      會費10,000元。2.先公告登記，再送董事會審查有熱衷服
      務本宮之事蹟者如通過董監事審查後人數超過，以博杯決
      定錄取者並報主管機關核准始生效。3.信徒繳費期間每年
      8/1-8/31，如未在期間繳納會費，董監事會在9/1 日七天
      內雙掛號再次通知，如未在9/30日前繳交者，自動喪失信
      徒代表資格，不得異議。」之決議，並以財團法人台灣省
      雲林縣西螺廣福宮107年07月18日財西廣宮雄字第1070718
      001號函通知該宮縣府登記有案信徒：「…3.依據本宮捐助
      章程第14條之1 ：『本宮登記有案之信徒自100 年度起，
      每年應繳納年會費新台幣壹仟元正。』4.107 年度信徒常
      年會費，繳納日期：即日起至107 年8 月31日止，逾期放
      棄論，敬請踴躍繳納，以免權益損失。」。
　　㈤本院108 年度訴字第325 號卷㈠第231 頁所附「逾期未繳常
      年會費名單(107/10/31) 」其上所載28人於107 年10月31
      日前均未繳納107 年度信徒常年會費予被告。
　　㈥被告於107 年11月1 日召開被告第四屆第十六次董監事臨
      時聯席會議議程，並作成其：「信徒代表核准編制170 人
      ，現有161 人，補足有意願服務之優秀人士。9/1-9/30公
      開申請登記，清算名額並補足。」之決議（本院卷㈠第23
      頁）。
　　㈦被告於108 年2 月25日發函檢送上開董監事臨時會會議記
      錄予雲林縣政府（本院卷㈠32頁），雲林縣政府於108 年3
       月18日回函答覆已予備查（本院卷㈠第33頁）。
　　㈧台灣高等法院臺南分院109 年度上字第229 號判決書不爭
      執事項記載：被告108 年2 月25日財西廣宮雄字第10802
      25001號函係原告陳柏文製作。
　　㈨台灣高等法院臺南分院109 年度上字第229 號判決書不爭
      執事項㈦記載：雲林縣政府108 年3 月18日府民禮二字第1
      082103510號函係被被告陳柏文於108 年3 月18日自行至
      雲林縣政府處領取。
　　㈩被告107 年11月1 日第四屆第16次臨時董事聯席會議案由
      本宮信徒代表補足信徒人數之會議進行情形及決議內容及
      會議記錄有無經偽造為兩造主要爭點之一。
　　108 年10月6 日被告第四屆第五次信徒大會議決㈠本宮依據
      章程規定尚缺董事一名，候補董事二名，本宮信徒廖忠杉
      已通過辦理遞補董事缺額，議決㈢本捐助章程增訂或修正
      。為原告訴請確認無效或撤銷之標的（本院卷㈠第38頁至
      第39頁）。
　　108年10月6 日被告第四屆第五次信徒大會未通知原告所謂
      之新增信徒開會。
　　108 年11月12日被告第四屆第20次董監事臨時會議臨時動
      議案一說明：「本宮新增26名新進信徒因資格未明延誤第
      五屆董監事改選，業經當天參與第四屆第十六次董監事聯
      席臨時會議之董事聲明未做成該項決議案報備雲林縣政府
      ，經雲林縣政府於民國108 年11月1 日發文，發文字號…
      同意撤銷案二26名新增信徒決議備查，因此第五屆董監事
      改選日期請討論。」（本院卷㈠第93頁至第94頁）決議訂
      於108 年12月1日上午9 點30分至11點30分進行票選董監
      事，並作成臺灣省雲林縣西螺廣福宮第五屆董事監事選舉
      結果報備表（本院卷㈠第53頁，其上會議日期108 年11月1
      6日為誤載，正確應為11月12日），上開臨時動議決議此
      亦為原告訴請確認無效之標的。
　　被告108 年11月21日發給雲林縣政府函內容係提到108 年1
      2月1日為董監事選舉（本院卷㈢第11頁）。
　　108 年12月1 日進行第五屆董監事選舉，選舉結果廖忠杉
      當選董事長，沈定乾當選副董事長，林勝雄當選常務監事
      ，此亦為原告訴請確認無效或撤銷之標的。
　　108 年12月1 日進行第五屆董監事選舉未通知原告所稱之
      新增信徒開會，亦未以召開信徒大會之形式為之。
　　被告於108 年12月3 日送交雲林縣政府之備查函及本院登
      記處調取之法人登記資料僅有「臺灣省雲林縣西螺廣福宮
      第五屆董事監事選舉結果報備表」，並無信徒大會之會議
      資料（本院卷㈢第13頁至第19頁）。
　　被告於107 年11月1 日召開被告第四屆第十六次董監事臨
      時聯席會議議程，並作成其：「信徒代表核准編制170人
      ，現有161 人，補足有意願服務之優秀人士。9/1-9/30公
      開申請登記，清算名額並補足，信徒新增26人除名28人。
      」之決議（本院卷㈠第23頁）。後經被告當時董監事提起
      否認信徒資格存在之訴訟，經臺南高分院判決：「確認詹
      明璟、邱豊修、林鈺翔、林諸祺、程崇瀝、陳柏文、林慧
      賢、林帛澄、林信學、蔡文濱、陳金輝、黃盈賓、李美玲
      、黃姿琳、廖淑玲、顏元亭、陳天星、陳來香為被告之信
      徒資格不存在。」目前該案上訴於最高法院審理中。
　　108 年12月1 日召開信徒大會進行第五屆董監事選舉後，
      被告聲請本院為法人變更登記，然被告逾期未補正應補正
      事項，而經本院登記處以109 年度法登他字第1 號法人變
      更登記事件駁回被告之聲請（本院卷㈡第59頁）。其後雲
      林縣政府於109 年11月6 日以未經過本院登記處辦理法人
      變更登記而駁回被告108 年12月1 日董監事選舉之備查（
      本院卷㈡第61頁至第62頁），嗣後才經被告補正，而由本
      院登記處以110 年度法登他字第9 號准予變更登記，再經
      雲林縣政府備查。
四、本件爭點：
　　㈠被告於107 年11月1 日召開被告第四屆第十六次董監事臨
      時聯席會議議程，是否有做成：「信徒新增26人除名28人
      。」之決議？若有，所補足之26名信徒之信徒資格是否存
      在？
　　㈡下列事項是否因被告排除原告所稱之新增信徒26人參與會
      議及選舉而無效或得撤銷？　　
　　　⒈108 年10月6 日被告第四屆第五次信徒大會議決㈠本宮依
        據章程規定尚缺董事一名，候補董事二名，本宮信徒廖
        忠杉已通過辦理遞補董事缺額，議決㈢本捐助章程增訂
        或修正。
　　　⒉108 年11月12日被告第四屆第20次董監事臨時會議臨時
        動議決議訂於108 年12月1 日上午9 點30分至11點30分
        進行票選董監事。
　　　⒊108 年12月1 日召開信徒大會進行第五屆董監事選舉，
        選舉結果廖忠杉當選董事長，沈定乾當選副董事長，林
        勝雄當選常務監事。
　　㈢108 年10月6 日被告第四屆第五次信徒大會議決㈢本捐助章
      程增訂或修正。是否於事前未依財團法人法第45條第1 項
      第2 款、第2 項第1 款、第3 項等規定於10日前將議程通
      知全體董事及主管機關召開董事會決議研擬章程之修改及
      通過修改，率交由信徒大會決議通過而無效或得撤銷？
　　㈣108 年11月12日被告第四屆第20次董監事臨時會議臨時動
      議決議訂於108 年12月1 日上午9 點30分至11點30分進行
      票選董監事，是否並未議決108 年12月1 日先召開信徒大
      會？
　　㈤108 年12月1 日進行第五屆董監事選舉未通知原告所稱之
      新增信徒開會，亦未以召開信徒大會之形式為之。然實質
      上是否有進行信徒大會選舉董監事之實？
　　㈥108 年12月1 日被告進行第五屆董監事選舉，選舉結果廖
      忠杉當選董事長，沈定乾當選副董事長，林勝雄當選常務
      監事。此一選舉是否因違反被告捐助章程第34條應由信徒
      大會選舉董監事，而未召開信徒大會即改選董監事，及違
      反財團法人法第45條第1 項第2 款、第2 項第5 款、第3 
      項等規定，未於10日前將議程通知全體董事及主管機關召
      開董事會決議研擬章程之修改及通過修改，且以臨時動議
      提出而無效或得撤銷？
　　㈦108 年12月1 日進行第五屆董監事選舉，選舉結果廖忠杉
      當選董事長，沈定乾當選副董事長，林勝雄當選常務監事
      。是否違反被告捐助章程第18條「候選人須於公告期間內
      向本宮登記，經董事會審查通過方為候選人」之規定，未
      為公告，且未經董事會審查而無效？是否違反被告捐助章
      程第21條董事候選人應繳納貢獻金1 萬元之規定而無效或
      得撤銷？
五、本院之判斷：
　　㈠就被告於107 年11月1 日召開被告第四屆第十六次董監事
      臨時聯席會議議程，是否有做成：「信徒新增26人除名28
      人。」之決議？若有，所補足之26名信徒之信徒資格是否
      存在？及⒈108 年10月6 日被告第四屆第五次信徒大會議
      決㈠本宮依據章程規定尚缺董事一名，候補董事二名，本
      宮信徒廖忠杉已通過辦理遞補董事缺額，議決㈢本捐助章
      程增訂或修正。⒉108 年11月12日被告第四屆第20次董監
      事臨時會議臨時動議決議訂於108 年12月1 日上午9 點30
      分至11點30分進行票選董監事。⒊108 年12月1 日召開信
      徒大會進行第五屆董監事選舉，選舉結果廖忠杉當選董事
      長，沈定乾當選副董事長，林勝雄當選常務監事等會議決
      議，是否因被告排除原告所稱之新增信徒26人參與會議及
      選舉而無效或得撤銷部分：
　　　查，此部分業經臺灣高等法院臺南分院以109年度上字第2
      29號民事判決認定：「㈡上訴人（指本件被告，下同）係
      財團法人設有捐助章程，該捐助章程自100年4月1日修訂
      後，迄今均未曾變更修改。而民法第62條前段明定財團之
      組織及其管理方法，由捐助人以捐助章程或遺囑定之。而
      上訴人之捐助章程第二章組織，第一節信徒大會(第6條至
      第14條之1)。第6條規定(下略)：本宮以信徒組織信徒大
      會，供為本宮諮議機關(要有建議權)。第7條：在本宮改
      制前第七屆信徒大會之信徒，經登記有案者為當然信徒。
      第8條：新加入信徒資格之認定，應具下列兩款全部。一
      、對本宮有實績捐助、貢獻願為信徒，經本宮董事會同意
      並合法手續者。二、年齡須足二十五歲以上並具有崇敬聖
      母信念者。第9條：新加入信徒經董事會審議通過之名額
      ，補足為限。第12條：本宮信徒名額以一七0名為限。第1
      3條：信徒無故未出席信徒大會連續二次予以除名。第14
      條：凡要參加遞補新信徒登記前應繳納貢獻金新台幣壹萬
      元整，才有資格參加信徒遞補，若超額經抽籤而未入信徒
      者，不得要求退回原貢獻金。是被上訴人（指本件原告陳
      柏文等人，下同）是否為上訴人之信徒，悉依是否符合前
      揭捐助章程之規定而定之。㈢經查，上訴人於107年8月5日
      召開上訴人第四屆第四次信徒大會議程，並於該次大會臨
      時動議作成：『1.信徒核准編制170 人，現有161 人，補
      足有意願服務之優秀人士。9/1-9/30公開申請登記，10/1
      5 審查公佈，錄取者10/31 前繳交入會費10,000元。2.先
      公告登記，再送董事會審查有熱衷服務本宮之事蹟者如通
      過董監事審查後人數超過，以博杯決定錄取者並報主管機
      關核准始生效。3.信徒繳費期間每年8/1-8/31，如未在期
      間繳費董監事會會在9/1日七天內雙掛號再次通知，如未
      在9/30日前繳交者，自動喪失信徒代表資格，不得異議。
      』之決議。嗣上訴人並以財團法人台灣省雲林縣西螺廣福
      宮107年7月18日財西廣宮雄字第1070718001號函通知該宮
      縣府登記有案信徒：『……3.依據本宮捐助章程第14條之1 
      ：本宮登記有案之信徒自100年度起，每年應繳納年會費
      新台幣壹仟元正。4.107年度信徒常年會費，繳納日期：
      即日起至107年8月31日止，逾期放棄論，敬請踴躍繳納，
      以免權益損失。』等情，為兩造所不爭執，並有上訴人第
      四屆第四次信徒大會議程紀錄、107年7月18日財西廣宮雄
      字第1070718001號函附卷可考（見原審卷㈠第373-375頁、
      第371頁)。證人即上訴人會計蕭淑娟、證人即上訴人兼職
      人員林惠君、證人即上訴人前總幹事林煜喆分別於原審證
      稱：上訴人有按臨時動議第3 項之決議事項辦理，我們有
      在9月1 日七天內以雙掛號再次通知，雖然臨時動議決議
      說要在9月1 日七天內通知，但上訴人並非全部在9月1日
      通知，通知時間有的有延後的情況、臨時動議第3項之決
      議事項有以雙掛號通知，本來通知繳納日期是在107年8月
      31日，但是我們寄出的日期超過107年8月31日，所以總幹
      事說要多延幾天讓他們繳納，因為我們太晚寄出、上訴人
      有以雙掛號通知未繳交常年會費之信徒如未繳交即喪失資
      格之情，這是伊要求的，就是口頭上講一個月，雙掛號一
      個月來要求信徒繳納等語。然上訴人信徒大會之職權係：
      ⑴聽取董事會工作報告及監查報告。⑵選舉董事、監事(捐
      助章程第30條）。董事會之職權：⑴召開信徒大會。⑵本宮
      財產之管理或取得。⑶收支預算或決算之審核。⑷經費之籌
      劃。⑸修改章程事項(要經過信徒大會通過追認）…⑽審議信
      徒資格暨違規懲戒事項（捐助章程第31條)。由前述捐助
      章程13條之規定，關於信徒無故未出席信徒大會連續二次
      予以除名。而上訴人107年8月5 日上訴人第四屆第四次信
      徒大會，上訴人第四屆董事會提案，擬修改信徒代表資格
      規範，即信徒代表每年必須至廟服務二次，每次須滿八小
      時，如未符合標準則除去信徒代表資格，不得異議。而決
      議：待此建議列入本法人捐助章程條文後，再提出討論(
      見原審卷㈠第245頁)。益證關於除去信徒資格須以捐助章
      程定之，在未修訂捐助章程前，逕以信徒大會臨時動議作
      成自動喪失信徒代表資格決議，已逾捐助章程所定信徒大
      會之職權。雖被上訴人抗辯上訴人董事會有違規懲戒權云
      云。但由前述信徒大會決議，上訴人按該第四屆第四次信
      徒大會臨時動議第3 項之決議事項予以辦理定期催告未繳
      納上訴人107年度信徒常年會費之信徒繳納，逾期未繳納
      者即放棄上訴人信徒資格之通知，顯非董事會審議信徒違
      規懲戒事項，而係除去信徒資格之除名事項。是在未變更
      捐助章程前，無從以捐助章程未規定之除名事由，以會議
      決議將信徒資格除名，應甚明確。㈣又觀之107.11.1董監
      事臨時聯席會議程紀錄其中案二，不論是系爭上訴人版會
      議記錄或被上訴人陳柏文送縣政府備查之系爭縣府原存查
      版會議記錄(見原審卷㈠第25頁)，之案由均係【本宮信徒
      代表補足信徒人數】，說明欄同有『信徒核准編制170人，
      現有161人，補足有意願服務之優秀人士…』。但系爭上訴
      人版會議記錄則「補足有意願服務之優秀人士』之後係記
      載『9/1-9/30公開申請登記，到目前登記者超過要補足人
      數，因此需以博杯決定錄取者。決議:清算名額並補足』。
      而被上訴人陳柏文系爭縣府原存查版會議記錄『補足有意
      願服務之優秀人士』之後係記載『9/1-9/30公開申請登記，
      清算名額並補足，信徒新增26人除名28人，決議通過』。
      上訴人並不否認卷附財團法人台灣省雲林縣西螺廣福宮 1
      08 年2 月25日財西廣宮雄字第1080225001號函所檢送：(
      1)財團法人台灣省雲林縣西螺廣福宮第四屆第十六次董監
      事臨時聯席議程紀錄其上財團法人台灣省雲林縣西螺廣福
      宮大小章、林勝雄之簽名及印文、(2)逾期未繳常年會費
      名單（107 /10/31）—取消會員資格—共28人其上財團法人
      台灣省雲林縣西螺廣福宮大小章、(3)本次新任信徒代表
      名單（108 ）共26人其上財團法人台灣省雲林縣西螺廣福
      宮大小章、(4)縣定古蹟財團法人台灣省雲林縣西螺廣福
      宮第四屆信徒名冊108.01.04 製表其上大小章為真正等情
      。而被上訴人所主張系爭縣府原存查版會議記錄『信徒新
      增26人除名28人及逾期清算名額並補足，信徒新增26人除
      名28人，決議通過』縱使真正，依前所述，以未繳年費為
      信徒除名之事由，已違反捐助章程之規定，不生除名效果
      ，前述除名28人，扣除已死亡當然喪失信徒資格之李連環
      、廖竹雄、羅麗卿、黃明厚，即24人除名不合法，原有信
      徒資格者161人扣除4人，新增26人，顯逾捐助章程第12條
      所定信徒名額之上限，自應由符合捐助章程第8條所定資
      格者，依捐助章程第14條所定凡要參加遞補新信徒登記前
      應繳納貢獻金新台幣壹萬元整，才有資格參加信徒遞補，
      若超額經抽籤而未入信徒者，不得要求退回原貢獻金。是
      被上訴人等人並未符合上訴人前述捐助章程之規定，自非
      上訴人之信徒，應堪認定。」，業經本院調閱上開事件卷
      宗核閱無訛，且本院審酌本事件兩造之辯論及所提之證據
      ，所得之心證與臺灣高等法院臺南分院以109年度上字第2
      29號民事判決之理由相同，因此被告主張原告陳柏文等人
      非被告之信徒，已堪認定，故108 年10月6 日被告第四屆
      第五次信徒大會議決㈠本宮依據章程規定尚缺董事一名，
      候補董事二名，本宮信徒廖忠杉已通過辦理遞補董事缺額
      ，議決㈢本捐助章程增訂或修正；108 年11月12日被告第
      四屆第20次董監事臨時會議臨時動議決議訂於108 年12月
      1 日上午9 點30分至11點30分進行票選董監事；108 年12
      月1 日召開信徒大會進行第五屆董監事選舉，選舉結果廖
      忠杉當選董事長，沈定乾當選副董事長，林勝雄當選常務
      監事等會議決議，均未因被告排除原告所稱之新增信徒26
      人參與會議及選舉而無效或得撤銷。　　
　　㈡108 年10月6 日被告第四屆第五次信徒大會議決㈢本捐助章
      程增訂或修正。是否於事前未依財團法人法第45條第1 項
      第2 款、第2 項第1 款、第3 項等規定於10日前將議程通
      知全體董事及主管機關召開董事會決議研擬章程之修改及
      通過修改，率交由信徒大會決議通過而無效或得撤銷：查
      ，財團法人法業經總統於107年8月1日制定公布，於公布
      後六個月施行。該法第75條規定：「宗教財團法人之許可
      設立、組織運作及監督管理，另以法律定之。於完成立法
      前，適用民法及其他相關法律之規定。前項宗教財團法人
      之範圍，由中央目的事業主管機關認定之。」，而迄今宗
      教團體法制定完成，故被告組織運作並不受財團法人法相
      關規定之規範，故108 年10月6 日被告第四屆第五次信徒
      大會議決㈢本捐助章程增訂或修正。即便事前未依財團法
      人法第45條第1 項第2 款、第2 項第1 款、第3 項等規定
      於10日前將議程通知全體董事及主管機關召開董事會決議
      研擬章程之修改及通過修改，即率交由信徒大會決議通過
      ，亦非屬無效或得撤銷。
　　㈢108 年11月12日被告第四屆第20次董監事臨時會議臨時動
      議決議訂於108 年12月1 日上午9 點30分至11點30分進行
      票選董監事，是否並未議決108 年12月1 日先召開信徒大
      會：
　　　查，依被告之捐助章程第30條選舉董監事為信徒大會之職
      權，依章程第34條信徒大會臨時會由董事會議決議召開，
      然108年11月12日第四屆第20次董監事臨時會議記錄臨時
      動議記載：「決議:…2.訂於108年12月1日上午9:30-11:30
      進行票選董監事。隨後選出董事長、副董事長、常務監事
      。」(參原證八)，可知當時僅決議該日選舉，並未決議通
      過召開信徒大會。又雖108年11月12日第四屆第二十次董
      監事臨時會議臨時動議案一、決議「1:訂於11月22日、23
      日、24日共3天公告登記參選。」(參原證八)，但查並未
      見被告有經選舉董監事一事公告，此為有利於被告之事項
      ，應由被告舉證證明確實有公告。然被告108年11月21日
      發給雲林縣政府函內容僅提及108年12月1日為董監事選舉
      ，而非召開信徒大會(參原證二十)，被告於108年12月3日
      送交雲林縣政府備查函(參原證廿一)，及本院向本院登記
      處調取被告法人變更資料(參原證廿二，即109年度法登他
      字第1號卷第17頁至第19頁)，所送資料僅有「台灣省雲林
      縣西螺廣福宮第五屆董事監事選舉結果報備表」，並無信
      徒大會之會議紀錄，故可知108年11月12日被告第四屆第2
      0次董監事臨時會議並未決議於108年12月1日召開信徒大
      會應無疑問。
　　㈣108年12月1日被告進行第五屆董監事選舉，是否因違反被
      告捐助章程第34條應由信徒大會選舉董監事，而未召開信
      徒大會即改選董監事？及違反財團法人法第45條第1項第2
      款、第2項第5款、第3項等規定，未於10日前將議程通知
      全體董事及主管機關召開董事會決議研擬章程之修改及通
      過修改，且以臨時動議提出而無效。查：
　　　⒈召開信徒大會實際應有開會時間、開會地點、信徒代表
        登記出席簽到、清查出席人數、會議議程、討論案由、
        決議內容等，然不僅被告108年11月12日之董監事會臨
        時動議並未決議召開信徒大會，並無信徒大會之簽到名
        冊。108年12月1日第五屆董監事選舉票名冊(參原證六)
        。當日信徒到場後即簽名領票、隨即投票，投完票後就
        開票宣布當選，也未清查與會信徒人數、更無後續會議
        議程、討論案由、決議內容等，且被告於本件審理時亦
        不否認確實並無召開信徒大會之形式。可知當日僅於廣
        福宮廟內進行選舉，人潮來來往往，並無集會、討論、
        表決之事實，董事開票時僅有宣告郭熟等17人當選董事
        、林勝雄等5人當選監事，開票後隨即進行董監事會議
        ，有董監事開票、董監事會議錄影及譯文可稽(參原證
        三十)，可知被告提出該日信徒大會會議紀錄確實為虛
        偽。
　　　⒉又被告於108年12月1日改選後欲申請法人變更登記，於1
        09年1月3日遭本法院登記處函文退回，並列舉多達八項
        應補正事項(參原證廿四)。然被告廣福宮於109年1月14
        日送交陳報狀請求本院登記處准予延長補正時間，理由
        是：聲請人因捐助章程訂定時部分未盡周延，現已提出
        章程修改裁定中，俟修改後再由董事長推舉，經董監事
        會會議決議通過補缺額(參原證廿五)，由此可得被告廣
        福宮一開始便知該次改選缺少董事一名，且無選任候補
        董事，欲以修改章程之方式由董事長推舉並經董監事會
        決議，來填補缺額，然修改章程部分亦遭本院於109年2
        月11日以109年度法字第2號裁定書裁定聲請駁回(參原
        證卅二)。關於法人變更登記案，於109年3月24日本院
        登記處再度函文被告要求盡速補件，被告依舊無法補正
        (參原證卅三)，直至109年4月8日遭本院登記處處分書
        ，處分聲請駁回(參原證十八)，後接續雲林縣政府有發
        函表示改選不予備查(參附件時序表第2頁)。以上亦可
        證被告確實未召開信徒大會、無選任候補董事之事實，
        才無法於本院登記處所訂期限內補正所應補正要件，直
        至遭駁回。
　　　⒊綜上可知108年12月1日並未召開信徒大會，以致雲林縣
        政府及本院登記處要求其補正信徒大會會議資料均無法
        補正，如確實有召開信徒大會豈有可能均無法補正，被
        駁回後一年多後才提交信徒大會會議紀錄再申請變更登
        記及請求備查，就此被告辯稱先利用召開信徒大會之時
        進而舉行選舉，後再承認確實無以信徒大會之形式為選
        舉，顯然被告形式上未依捐助章程之規定召開信徒大會
        後進行董監事選舉。
　　　⒋被告雖辯稱108 年12月1 日雖未以召開信徒大會之形式
        為之。然實質上當日集會的目的就是要選舉董監事，故
        由信徒領票投票選舉董監事之實質行為，當日當然是有
        進行信徒大會選舉董監事之實云云。然查：
　　　　⑴召開信徒大會的實質內容，是藉由信徒共同時間聚集
          一處，共同表達關於會議相關議題之意見，進而形成
          共識決。故關於利用信徒會議選舉一事，並不單純由
          信徒領票、投票，信徒仍有權利表達對於議程是否合
          乎章程?了解選舉相關資訊，如對於選舉是否符合章
          程所訂之程序、實質條件等提出質疑、意見，再進一
          步形成共識決，如僅讓信徒陸續領票、投票等動作，
          顯然剝奪了信徒在會議中可以聽取意見、表達意見並
          形成共識之權利。
　　　　⑵該次選舉雖有信徒陸續到場領票、投票，但因為沒有
          開會的形式，信徒到來的時間未固定，信徒投完票去
          留也不固定，因此無法形成共同集會，以讓信徒聽取
          會議報告及表達意見、甚或產生決議之機會，例如:
          如有召開信徒大會，信徒可以對於召開程序是否合乎
          章程提出意見或質疑，然因未召開信徒大會，則信徒
          無法對於108年11月12日董事會未決議應召開信徒大
          會提出意見與質疑；如有信徒大會，信徒可於共同推
          選選務人員，然該次選舉選務人員推舉為被告單方自
          定，而非信徒集體意識所推舉；如因未有信徒大會，
          則參與投票之信徒亦無法聽取關於該次會議應得到的
          相關報告與訊息，例如主席清楚讓所有信徒了解該次
          選舉之目的、選舉的適法性、候選人的公告、登記、
          資格審查之狀況、選舉結果、候補董事宣告等等，藉
          此讓信徒可以表達該次選舉意見如是否符合章程規定
          應為參選之公告、候選人資格審查之狀況與審查是否
          符合資格等，但因信徒並未同一時間集合在同一處所
          ，因此信徒根本無從了解上述信徒大會應具備之程序
          與實質內容，更剝奪了其等於信徒大會中表達意見或
          質疑之機會，既各信徒無法表達意見給所有參與投票
          的信徒了解，自然無法讓所有參與投票的信徒形成共
          同意識決，且剝奪了信徒參與會議應具備之權利，故
          單純領票、投票的選舉行為，難謂具有開會之實質內
          容。
　　　⒌被告雖又辯稱被告於108年12月1日有為推舉主席、選務
        人員、身分證核對人、發票人、唱票人、記票人及監票
        人，並詢問在場信徒有無異議，且說明投票沒過半數選
        舉無效。並於當日上午9點由第四屆常務監事：詹捷凱
        、鍾登財、周國豐、李明勇等4名點驗董事選舉票143票
        ，點驗監事選舉票143票等二項無訛，選舉才開始。（
        本院卷㈠第52頁至第61頁選舉結果報備書－即會議記錄）
        云云。然查：證人周正興於110年9月10日本件審理時證
        稱：「【提示本院卷四第23至57頁】（這是108 年12月
        1 日廣福宮選董監事，除了選任董監事以外，有無開會
        ？）我來的時候就開始投票，所以有無開會我不知道。
        （證人你是董監事嗎？）我是剛當選董監事。（你當天
        來投票時是幾點到？）10點多左右。那麼久，忘記了。
        （大約幾點離開？）我也不知道，宣誓完就離開。（你
        到的時候是沒有開會就直接領選票？）大概10點多左右
        才到，我就直接選舉投票了。（開票時有聽到「宣布」
        候補董事及候補監事是何人嗎？）忘記了。（那天投票
        有無主席嗎？）我進去就投票了。（你沒有看到有主席
        ？）我不知道。（當天有無紀錄？）我不知道。（你知
        道剛剛律師問你的是哪天的選舉？）我沒有記得日子，
        但通知書上面有日期。（那天選舉什麼你知道嗎？）董
        監事。（那天日期你還記得嗎？）不記得。（那天是10
        8年12月1日，想起來了嗎？）那麼久了。（你知道董監
        事幾年選一次？）我第一次登記參選。（在這屆之前，
        你有無去投票過，或選舉董監事過？）沒有。（你104
        年有無去投票過？）好像有一次。（有無印象這次選任
        董監事的程序，與前次的程序有無不同？）除了在媽祖
        前面選舉外，前面的程序我不知道。（程序有無覺得不
        同？）通知選舉前都要開會，但是大家都零零散散的到
        ，我沒有在開會的時間到，選舉之前在做什麼我不知道
        。」等語（本院卷㈣第231頁至第234頁），而證人周正
        興為被告現任董事，應無故意作對被告不利之虛偽陳述
        之虞，由其證詞可知當日選舉董監事，信徒係陸陸續續
        到場就直接進行領票、投票以選舉董監事，所有信徒並
        未以集會形式共聚一堂，如何能以會議之方式推舉主席
        、選務人員、身分證核對人員及發票人、唱票人、記票
        人、監票人。又即便當日選舉董監事前確實有推舉主席
        、選務人員、身分證核對人員及發票人、唱票人、記票
        人、監票人，該等人員亦非經信徒大會合法推舉，除不
        能以此反推當日被告有舉行信徒大會外，當日董監事選
        舉亦因選務人員之推舉不合法，而有不公正之虞。
　　　⒍被告雖又辯稱原告起訴時原亦主張108年12月1日係召開
        信徒大會進行第五屆董監事選舉無誤。惟原告突於110
        年4月30日準備理由四狀才主張「第五屆董監事非由信
        徒大會之信徒所選出，108年12月1日未召開信徒大會」
        ，顯不可採云云。然查，原告起訴時雖於書狀亦表示10
        8年12月1日召開信徒大會選舉董監事等語，然此係因當
        時原告並未閱覽本院向雲林縣政府所調取之當日選舉全
        部卷宗資料，故原告尚不知悉當日選舉並無先以信徒大
        會之形式為之，其於閱卷後始發現當日並未舉行信徒大
        會，而更正其主張及理由，並無違反禁反言原則，即不
        得以原告起訴時未主張108年12月1日未召開信徒大會，
        認定當日確實有召開信徒大會。
　　　⒎被告雖又抗辯稱108 年12月1 日進行第五屆董監事選舉
        與之前歷次董監事選舉之選舉方式均相同，之前董監事
        選舉並無所謂未召開信徒大會逕為選舉董監事而無效或
        得撤銷之情形，故108 年12月1 日進行第五屆董監事選
        舉亦屬合法云云。然查，即便108 年12月1 日進行第五
        屆董監事選舉與之前歷次董監事選舉之選舉方式均相同
        ，亦僅能認定被告之前歷次董監事選舉均未召開信徒大
        會為之，但因無人責問，且事實狀態已經經過不能再回
        復原狀而受到補正，並不能以此反推認為108 年12月1 
        日進行第五屆董監事選舉未召開信徒大會為合法。
　　　⒏綜上，108年12月1日被告進行第五屆董監事選舉，即因
        違反系爭章程第34條應由信徒大會選舉董監事，而未召
        開信徒大會即改選董監事而無效，已堪認定。
　　　⒐108年12月1日被告進行第五屆董監事選舉，既因違反系
        爭章程第34條應由信徒大會選舉董監事，而未召開信徒
        大會即改選董監事而無效，則兩造爭執該次選舉是否違
        反財團法人法第45條第1項第2款、第2項第5款、第3項
        等規定，未於10日前將議程通知全體董事及主管機關召
        開董事會決議研擬章程之修改及通過修改，且以臨時動
        議提出而無效；該次董監事選舉違反系爭章程第18條「
        候選人須於公告期間內向本宮登記，經董事會審查通過
        方為候選人」之規定，未為公告，且未經董事會審查及
        違反系爭章程第21條董事候選人應繳納貢獻金1萬元之
        規定而無效，此2 爭點，即已無庸認定。
六、綜上，原告主張108年12月1日被告進行第五屆董監事選舉，
    因違反被告捐助章程第34條應由信徒大會選舉董監事之規定
    ，未召開信徒大會即改選董監事而請求確認無效，為有理由
    ，應予准許。至於原告主張上開選舉，及108 年10月6 日被
    告第四屆第五次信徒大會議決㈠本宮依據章程規定尚缺董事
    一名，候補董事二名，本宮信徒廖忠杉已通過辦理遞補董事
    缺額，並議決㈢本捐助章程增訂或修正，及108 年11月12日
    被告第四屆第20次董監事臨時會議臨時動議決議訂於108 年
    12月1 日上午9 點30分至11點30分進行票選董監事之決議，
    排除包括原告陳柏文等新增信徒26人之與會權利及違反財團
    法人法相關規定而無效或得撤銷，則屬無理由，應予駁回。
七、本件事證已臻明確，兩造其餘之攻擊或防禦方法及所用之證
    據，經本院斟酌後，認為均不足以影響本判決之結果，爰不
    逐一論列，附此敘明。
八、訴訟費用負擔之依據：民事訴訟法第79條。
中　　華　　民　　國　　110 　年　　11 　　月　　5　　日
                  民事第二庭    法  官  楊昱辰
以上正本係照原本作成。
如對本判決上訴，須於判決送達後廿日內向本院提出上訴狀。如
委任律師提起上訴者，應一併繳納上訴審裁判費。
中　　華　　民　　國　　110 　年　　11 　　月　　5　　日
                                書記官　陳玉珮